【裁判字號】    97,簡上,75
【裁判日期】    980825
【裁判案由】    清償票款
【裁判全文】
臺灣彰化地方法院民事判決  97年度簡上字第75號
上  訴  人  乙○○
被上訴人    丙○○
上述當事人間給付票款事件，上訴人對於民國97年4月8日本院員
林簡易庭96年度員簡字第374號第一審判決提起上訴，本院於民
國98年8月11日辯論終結，茲判決如下：
    主  文
原判決第二項關於駁回被上訴人連帶給付部分，及該部分訴訟費
用負擔之裁判均廢棄。
上述廢棄部分，被上訴人應與甲○○連帶給付上訴人新台幣壹拾
伍萬元及自附表所示提示日起至清償日止，按年息百分之六計算
之利息。
第一審訴訟費用（除確定部份外），及第二審訴訟費用由被上訴
人負擔。
        事  實  及  理  由
一、上訴人方面：
（一）於原審起訴主張：上訴人持有被上訴人所簽發而由甲○○
      背書轉讓，面額共新臺幣（下同）15萬元如附表所示之支
      票2張（下稱：系爭支票），詎上訴人於支票到期提示後
      ，竟遭以存款不足及發票人簽章不符之理由退票，屢經催
      討，被上訴人仍置之不理，上訴人爰基於票據關係訴請給
      付票款15萬元及利息。並聲明：被上訴人應與甲○○連帶
      給付上訴人15萬元，及自附表所示提示日起至清償日止，
      按年息百分之6計算之利息。
（二）於本院聲明：(1)原判決廢棄；(2)被上訴人應連帶給付上訴
      人15 萬元，及自附表所示提示日起至清償日止，按年息
      百分之6計算之利息。而其陳述除與原判決所載相同者玆
      予引用外，補稱：
      1.被上訴人近二年來所開之支票皆為同一人筆跡，但支票
        跳票後，被上訴人卻以支票被友人丁○○盜用為由，謊
        報遺失，藉以逃避相關責任。
      2.從95年12月開始開始，被上訴人就將支票整本交給丁○○使用，渠等二人共同使用票據已有一段時間，且被上
        訴人經員林鎮農會通知印鑑不符時，也至農會補蓋印鑑
        章，是從96年1月至96年9月共92張支票都有兌現，系爭
        票據即係被上訴人提供丁○○使用。又據甲○○證述：
        丁○○曾多次持空白票據當場簽名交付與甲○○而順利
        兌領，直至近半年才因存款不足，簽章不符遭到退票。
        顯見被上訴人曾授權丁○○使用支票，故系爭支票上「
        丙○○」三個字雖為丁○○所書寫，被上訴人仍應負發
        票人之票據責任。
      3.甲○○之前曾多次持被上訴人之支票均有兌現，為何系
        爭支票遭退票？伊並不知被上訴人與甲○○及丁○○等
        人間之關係，伊係取得票據之善意第三人。
二、被上訴人方面：
（一）於原審抗辯：伊並未簽發系爭二張支票，系爭票據是遭訴
      外人丁○○偽造不當使用的，伊於96年9月21日以該票據
      相關偽造文書刑責向彰化縣警察局員林分局承辦員警張國
      鼎報案備查，伊與丁○○間之偽造文書、侵權行為法律責
      任由台灣彰化地方法院檢察署偵辦，伊如果要逃避責任，
      當時就掛失空白支票就好了，而且伊若與丁○○有串通，
      何以以前的票會兌現？又這2張票非伊所開立，可查驗伊
      筆跡與印鑑相關資料，伊與上訴人及背書人甲○○不認識
      ，也從未有任何資金借貸情形，錢是上訴人借給甲○○，
      上訴人雖是善意第三人，但伊與上訴人也無任何借貸關係
      。
（二）於本院聲明：上訴駁回。而其陳述除與原判決所載相同者
      玆予引用外，補稱：
      1.系爭票據是甲○○由丁○○處取得，而持票據向上訴人
        借貸現金，然系爭票據為丁○○持被上訴人之空白支票
        所偽造簽發，與被上訴人無涉。又被上訴人與上訴人、
        甲○○二人並不相識，亦無任何借貸關係，且甲○○於
        原審敗訴後，上訴人未對其請求支付票款，顯不合理。
      2.丁○○之前有向伊借過票據，伊曾於96年8月14日借2張
        票給丁○○，但系爭票據不是丁○○向伊借的，是丁○○所盜用，伊將印鑑放在身上，無論丁○○如何開立票
        據，一定要有伊的印鑑才能領取，而退票理由單上面的
        印鑑並不符合。
      3.伊雖曾經將整本支票借給丁○○，但並非系爭支票這一
        本，這一本係因伊將支票放在丁○○家裡忘記取回，而
        遭丁○○盜開。
三、原審以上訴人無法證明系爭支票發票人簽名之真正，而認被
    上訴人未在系爭支票為發票行為，不需負發票人責任，僅判
    准甲○○給付上訴人15萬元票款，及自附表所示提示日起至
    清償日止，按年息百分之6計算之利息，而駁回上訴人請求
    被上訴人給付票款之訴。上訴人不服原審判決敗訴部份，而
    提起上訴（至原審判決判命甲○○給付票款及利息部分，因
    甲○○未提起上訴而告確定）。被上訴人則聲明求為判決駁
    回上訴。
四、兩造不爭執事項：
（一）上訴人持有之系爭支票，分別於96年9 月26日及同年10月
      4 日提示，嗣因存款不足及發票人簽章不符等理由而不獲
      付款。
（二）被上訴人於96年9月21日16時許，至彰化縣警察局員林分
      局員林派出所報案，指稱：其農會空白支票25張（票號
      0000000至票號0000000號）借給朋友丁○○，丁○○涉嫌
      利用其空白支票偽造簽名向他人兌現。
（三）系爭票據發票人「丙○○」之簽名係丁○○所填寫。
（四）被上訴人借予丁○○使用，簽名「丙○○」之支票，曾多
      次兌現。
五、兩造爭執事項：
（一）被上訴人是否曾授權丁○○簽發系爭票據？
（二）被上訴人是否應就系爭票據負擔發票人之票據責任？
六、本院得心證理由：
（一）上訴人主張伊持有之系爭二張支票，分別於96年9月26日
      及同年10月4日提示，嗣因存款不足及發票人簽章不符等
      理由而不獲付款之事實，為兩造所不爭執，且有支票與退
      票理由單各二張可證，堪信為真正。又兩造對系爭支票上
      發票人欄「丙○○」之簽名係訴外人丁○○所填寫之事實
      均不爭執，惟被上訴人辯稱：系爭支票並非被上訴人所簽
      發，也無授權丁○○簽發系爭支票用以交付上訴人，係遭
      丁○○所盜用偽造，伊無須負發票人責任云云。故本件應
      審酌者在於丁○○將系爭支票交付上訴人，其簽發系爭支
      票有無經被上訴人授權或有權代理之情形？被上訴人辯稱
      系爭支票係遭盜用偽造之事實是否可採？茲分別敘述如下
      ：
（二）按「代理人為本人發行票據，未載明為本人代理之旨而簽
      名於票據者，應自負票據上之責任，固為票據法第六條（
      舊）所明定，惟代理人亦有不表明自己之名，僅表明本人
      之名而為行為，即代理人任意記明本人之姓名蓋其印章，
      而成為本人名義之票據行為者，所在多有，此種行為祇須
      有代理權，即不能不認為代理之有效形式。」，最高法院
      53年台上字第2716號判例要旨著有明文。經查，被上訴人
      自95年12月間起即以其所開立，員林鎮農會為付款人，帳
      號0000000帳戶之支票借供丁○○應用，甚且借出整本支
      票，並同意丁○○可以在支票上簽寫被上訴人姓名而為發
      票行為，惟應將所簽發之票款於支票提示前存入上開支票
      帳戶供兌現，被上訴人於支票付款人員林鎮農會通知支票
      印鑑不符時，會至員林鎮農會補蓋該支票帳戶之印鑑章以
      圓滿票據付款作業，且自96年1月起至96年9月間止，有92
      紙支票均依此情形兌現等情，業經被上訴人於臺灣彰化地
      方法院檢察署97年度偵字第6511號案件中陳述至明，核與
      丁○○於該案所述相合，並有員林鎮農會交易明細表及支
      票影本資料暨兩人之簽名字跡資料附在該偵查卷中可稽。
      依此情節，可認丁○○簽名「丙○○」於支票上，成為被
      上訴人名義簽發之支票，係經被上訴人授權，屬有效之代
      理形式，系爭支票，縱由丁○○簽名「丙○○」，因屬有
      效之代理被上訴人發票之形式，其法律效力依法自應由被
      上訴人丙○○本人負發票人之責任。
（三）次查，被上訴人於96年9月21日16時許，至彰化縣警察局
      員林分局員林派出所報案指稱：其農會空白支票25張（票
      號0000000至票號0000000號）借給朋友丁○○等情，業據
      被上訴人陳明，並有彰化縣警察局員林分局員林派出所員
      警工作紀錄簿在卷可稽，足見被上訴人將包括系爭二張支
      票在內之25張支票借給朋友丁○○無誤，其後被上訴人於
      本院改稱伊雖曾經將整本支票借給丁○○，但並非系爭支
      票這一本，這一本係因伊將支票放在丁○○家裡忘記取回
      ，而遭丁○○盜開云云，顯不足採信。此外，系爭支票票
      號分別為0000000號、0000000號，均與臺灣彰化地方法院
      檢察署97年度他字第605號案件中所附98張支票發票人「
      丙○○」之筆跡出自同一人（丁○○），尤其與該案件卷
      內之票號0000000號、及0000000之支票為出自同一本之支
      票，而票號0000000號、及0000000之支票均經被上訴人簽
      章兌現，足見被上訴人辯稱系爭支票這一本遭丁○○盜用
      ，並未借給丁○○云云，所辯顯然不實。被上訴人於前揭
      檢察署97年度他字第605號案件中偵查案件中，已陳明卷
      內92張支票係經伊同意而借予丁○○，即同意丁○○可簽
      「丙○○」姓名發票，上開92張支票與該案25張支票交給
      丁○○時，到期日、金額、發票人欄均空白等語，自堪認
      定系爭支票之簽發係經被上訴人授權而屬合法有效代理形
      式，被上訴人依法自應對系爭支票負發票人之票據責任。
      被上訴人所抗辯稱，系爭支票為丁○○冒開，被上訴人不
      負發票人責任云云，自不足採信。
（四）按「在票據上簽名者，依票上所載文義負責」。票據法第
      5 條第1項定有明文，被上訴人雖另辯稱，兩造並不相識
      亦無借貸關係云云，惟查，被上訴人既授權丁○○使用系
      爭支票，揆諸上開法條規定，自應負發票人責任。次按「
      票據債務人不得以自己與發票人或執票人之前手間所存抗
      辯之事由對抗執票人。但執票人取得票據出於惡意者，不
      在此限」。票據法第13條亦有明文，被上訴人既自承上訴
      人係善意第三人，自不得以自己與執票人之前手間所存抗
      辯之事由對抗執票人即上訴人。另依最高法院18年上字第
      301號判例要旨所示「票據上所載之債務人，不問是否為
      實際受益之人，均須擔負履行責任，不得以該款係供給他
      人使用為詞，對於債權人主張免責。」，則不問被上訴人
      是否為實際受益之人，亦須擔負履行責任，被上訴人抗辯
      之詞亦均無足採取。
七、綜上，被上訴人應負給付系爭票款之責，原審漏未審酌前述
    合法授權或有效代理之形式，逕以被上訴人未在系爭支票為
    發票行為，不需負發票人責任為理由，判決駁回上訴人請求
    被上訴人給付票款之訴，容有未當，上訴人上訴請求廢棄原
    判決，改判被上訴人應與甲○○連帶給付上訴人票款15 萬
    元及自附表所示提示日起至清償日止，按年息百分之六計算
    之利息，為有理由，應予准許，爰判決如主文所示。
八、本件為判決之事項已臻明確，兩造其餘攻擊、防禦方法核不
    影響判決結果，無逐一論述之必要，爰不贅述。
九、結論：本件上訴有理由，依民事訴訟法第436條之1第3項、
    第450條、第78條，判決如主文。
中    華    民    國    98    年    8    月    25    日
                    民事第一庭審判長法  官  羅培昌
                                    法  官  黃倩玲
                                    法  官  施坤樹
以上正本係照原本作成。
本件不得上訴。
中    華    民    國    98    年    8    月    31    日
                                    書記官  施嘉玫
附表：
┌────┬────────┬────┬─────────┬──────┐
│  發票日│  面額（新台幣）│  提示日│    付款人        │ 支票號碼   │
├────┼────────┼────┼─────────┼──────┤
│96.09.24│75,000元        │96.09.26│彰化縣員林鎮農會  │0000000     │
├────┼────────┼────┼─────────┼──────┤
│96.10.04│75,000元        │96.10.04│  同上            │0000000     │
└────┴────────┴────┴─────────┴──────┘


司法院資訊處製作；財團法人民間司法改革基金會備份。
